【裁判字號】    91,上易,3076
【裁判日期】    920107
【裁判案由】    恐嚇等
【裁判全文】
臺灣高等法院刑事判決                          九十一年度上易字第三七六號
    上  訴  人  臺灣板橋地方法院檢察署檢察官
    被      告  丙○○  男三十.
右上訴人因被告恐嚇取財等案件，不服臺灣板橋地方法院九十一年度易字第二三八二
號，中華民國九十一年十月九日第一審判決（起訴案號：臺灣板橋地方法院檢察署九
十一年度偵字第一二七八八號），提起上訴，本院判決如左：
    主      文
上訴駁回。
    理      由
一、公訴意旨略以：被告丙○○基於概括犯意，於民國九十年八月至十月間在臺北市
    ○○路，乘甲○○急迫之際，連續三次貸以金錢，金額各為新臺幣（下同）一萬
    元、二萬元及二萬元，以月息二十分計息，一萬元分十期攤還，三日一期，每期
    還款一千二百元（俗稱日仔會），而取得與原本顯不相當之重利。甲○○前二次
    借款均按期還款，第三次借款未按期清償，丙○○竟於九十一年二月間某日二十
    三時許在臺北市士林區，見甲○○在計程車內休息，竟以進入車內拔走車鑰匙之
  強暴方式，阻止甲○○開車，妨害人行使權利，並令甲○○簽發本票，丙○○雖
    無其他恐嚇行為，惟因甲○○心生畏懼，出於無奈而簽立一百萬元本票，而使人
    行無義務之事，並另交付二千五百元。復於九十一年七月間在臺北市○○區○○
    路，丙○○與莊姓男子（由警方續行偵辦中）基於犯意聯絡，由莊姓男子駕車，
    丙○○令甲○○上車，林榮三見狀屈從進入車內，丙○○揚稱不還錢即令其失蹤
    並徒手毆打甲○○臉部（未構成傷害），另名男子亦揚稱不還錢怎麼死都不知道
    ，以資恐嚇甲○○，令甲○○再行簽發本票三紙金額各為一百萬、一百萬及十萬
    元，而取得本票債權之不法利益，並令甲○○每日至臺北縣永和市交付一千元財
    物，連續一百天，共應交付十萬元，甲○○陸續交付一萬八千元，因不堪負荷始
    報警處理，而於九十一年七月十一日十二時十分許，在臺北縣永和市○○路與永
    貞路口，於約定時地交付財物時，為警守候查獲，因認被告丙○○涉犯刑法第三
    百四十四條重利罪、第三百零四條第一項強制罪及第三百四十六條第一項、第二
    項恐嚇取財及得利罪嫌等語。
二、訊據被告丙○○，固坦承曾先後二次各借款二萬元予告訴人甲○○兩次，及於九
    十一年二月間在臺北市○○區○○路遇見告訴人，進入告訴人車內要告訴人還錢
    ，告訴人即開立一百萬元本票，另於同年七月間在臺北市○○區○○路遇見告訴
    人，與莊良傳請告訴人上車，告訴人有開立一百萬元本票二張、十萬元本票一張
    等事實，惟堅決否認有何重利、強制、恐嚇取財、恐嚇得利犯行，辯稱：渠雖借
    錢予告訴人，惟均按每一萬元月息二千元，或信用卡借款利率計算利息，並無強
    行拔走告訴人之車鑰匙，或出手毆打及恐嚇告訴人之犯行，亦未強逼告訴人簽發
    本票，本票均為告訴人自己簽發，渠已當場將本票撕毀等語。
三、公訴人認被告涉有右開之犯行，無非係以：被告犯罪事實，業據告訴人甲○○指
    訴歷歷，並有自被告身上查扣之催款單多紙可參，顯與俗稱「日仔會」，即以重
    利放款予計程車司機，其登帳方式不載明其他金額等相關資料，僅略以姓名記載
    ，以防遭警察查獲之地下錢莊業者經營方式相同，又告訴人僅欠款二萬元，豈有
    自願簽發一百萬元本票之理，為其主要論據。
四、按犯罪事實應依證據認定之，無證據不得推定其犯罪事實；又不能證明被告犯罪
    者，應諭知無罪之判決，刑事訴訟法第一百五十四條、第三百零一條第一項分別
    定有明文。次按事實之認定，應憑證據，如未能發現相當證據，或證據不足以證
    明，自不能以推測或擬制之方法，為裁判基礎，最高法院四十年臺上字第八六號
    著有判例可資參照。再按認定犯罪事實所憑之證據，雖不以直接證據為限，間接
    證據亦包括在內；然而無論直接或間接證據，其為訴訟上之證明，須於通常一般
    之人均不致有所懷疑，而得確信其為真實之程度者，始得據為有罪之認定，亦有
    同院七十六年臺上字第四九八六號判例足供參考。而告訴人之指述，無非係以使
    被告受刑事追訴處罰為目的，有時難免故予誇大，自不得僅以告訴人之指述為唯
    一論據，仍應調查其他必要之證據，以查明是否與事實相符。經查：
    (一)告訴人甲○○先於警訊時指稱：我向被告借款三次，每次二萬元，前陣子我沒
      錢繳利息，結果被被告夥同另一不知名男子強押我簽立本票，金額三百一十萬
      元，被告徒手打我臉，沒有驗傷，利息每三天為一期，每期需繳付二千四百元
      ；最近他強逼我每天中午之前要到臺北縣永和市○○路永貞路口碰面，每天都
      要繳付利息錢一千元給他（偵查卷第九至十一頁），九十一年七月五日被告夥
      同一名不知名男子駕駛車號ＫＮ─一○九九自小客車，在臺北市○○區○○路
      天文台旁，兩人下車後控制我的行動，押我上車，逼迫我簽立本票三百萬元，
      面額一百萬元二張、十萬元一張，被告徒手打我臉，並口出穢言要我繳交利息
      ，不然的話要我消失難看等語；另外還有一次於九十一年二月份左右，在臺北
      市○○區○○路一帶，被告一人找到我，並在我車上逼迫我簽立一百萬元本票
      ，恐嚇我要我依時繳交利息，如有不從即要我難看、失蹤等語（偵查卷第十四
      至十五頁）；嗣於檢察官偵查中指陳：「（何時地向丙○○借高利貸？）九十
      年八至十月左右，‧‧‧在臺北市○○路，每次借一、二萬元，三天還一次，
      二千四百元，一個月十期，利息一個月四千元，共借三次，以前也有借過一萬
      元，斷斷續續借的，約八、九月時，共借三次，一次一萬元，二次二萬。」、
      「（問：用何抵押？）開始用身分證，後用駕照，有被強押簽本票，第一次在
      士林，晚上，九十一年二月晚上十一點，在計程車裡休息，他跑來把車鑰匙拿
      走，不讓我開車，起先要我簽一千萬本票，後簽一百萬，我有簽，他說不簽不
      行，我怕才簽，他拿走我二千五百元，他叫我拿給他，我向他共借二萬元，已
      還一萬八千元，第一次未打我臉，第二次在士林基河路，看到我叫我上車，把
      我帶到天文台附近，我不能不去，我怕只好和他去，另一人開車，他叫我還錢
      ，我說過幾天還，他說不行，他叫我叫我太太或兒子拿錢來，叫我寫我兒子上
      班地址給他，他說若我不給錢，他要讓我失蹤，這是七月五日的事，他又叫我
      簽一張一百萬本票，後又簽一張一百萬，一張十萬，共簽了二百十萬，他叫我
      每天還他一千元，以一百天來算，要拿十萬元給他，我陸續給一萬八千元，他
      叫我拿至永和去，我後想這樣不是辦法，只好去報案‧‧‧。」、「（他除開
      車，還有做什麼？）他開車還說不還錢怎麼死都不知道‧‧‧。」等語（偵查
      卷第四九頁反面至第五十頁反面）。
    (二)惟告訴人甲○○嗣於法院審理時則翻異右揭各詞，於原審陳稱：「（有無跟被
      告借過錢？）有的，借過二次，是在九十年十月左右，一次一萬元，另一次二
      萬元。」、「‧‧‧借二萬元部分，利息一個月四百元。」、「（為何在偵訊
      中說利息一個月四千元？）刑警隊要我這樣講，說利息一個月四千元。」、「
      （為何在警訊中說三天一期二千四百元，在偵訊中說一個月利息四千元？）以
      前被告老是兇我，所以我就講多一點。」、「（到底那一次所說的是實在的？
      ）今天講的才是真的。」、「（為何之前不講實話？）我是怕，我想講多一點
      對被告比較不好。」、「（有無簽過本票給被告？）前後簽三張，被告把他撕
      掉。」、「（有無在士林區○○路簽本票給被告？）我說我沒有錢還給被告，
      我先簽本票給被告，等我有錢還錢時，被告再將本票還我，我是出於自己的意
      願簽本票，簽一百萬元的本票，想說我也沒有錢，簽多少也沒有關係，被告拿
      到本票後在我面前將本票撕掉，之後也沒有重寫。」、「（在士林區○○路時
      被告有無搶走你的鑰匙不准你開車？）沒有。」、「（為何在偵訊中說你在計
      程車內休息，被告拿走你的車鑰匙不准你開車，還要你簽一百萬元本票，因為
      你怕才簽本票，被告還拿走你的二千五百元？）那時候很氣才這樣講，我跟檢
      察官講的話是不實在的。」、「（有無給被告二千五百元？）是我自己還給被
      告的。」、「（在士林區○○路時，被告有無與朋友強迫你上車？上車後被告
      有無出手打你？）沒有，被告要我上車，被告推我一下說錢怎麼不還他，我說
      我現在沒有錢。」、「（當天有無簽三張本票給被告？）我是有簽，但我身分
      證號碼寫錯，被告說寫錯沒有用，被告將它撕掉。」、「（為何要簽本票？）
      我說我沒有錢還你，所以簽本票，我是自己的意思要簽不是被告強迫我簽的。
      」、「（被告有無要你每天還一千元，要還一百天？）被告說本金沒有還完時
      ，每天要還一千元，沒有還夠的話要還到本金還完，當時本金是二萬元，當時
      我還差本金五千元。」、「（莊姓男子有無跟你說不還錢怎麼死都不知道？）
      沒有。」、「（後來為何報警抓被告？）因為被告天天逼我，我又沒有賺什麼
      錢，我還不起，所以到警察局備案，不是要賴帳或誣告，是希望警察找被告讓
      我可以慢一點還。」、「（跟警察、檢察官所說的是否都是不實在的？）是的
      ，是想要警察幫我讓我可以慢一點還。」、「（到報警當天還有多少本金還沒
      有還？）二千元。」、「（再問一次，利息如何算？）借二萬元，利息一個月
      四百元。」、「（只差本金二千元，為何報警？）我真的沒有錢，所以才報警
      ，沒有錢的時候，連五百元也沒有，因為禁不起被告常常找我才報警。」、「
      （被告有無打過你？恐嚇你？強迫你簽本票？）都沒有。」等語（原審卷第十
      九至二四頁）；於本院調查時則證稱：九十年借一次一萬元，二次二萬元，二
      萬元部分，利息二分利，一個月四百元，九十一年二月在士林，被告有叫我簽
      本票，本票是被告的，當時我是跟被告借二萬元，還二千元，我在本票上簽一
      百萬元，後來被告當場將本票撕掉，他說他是在嚇唬我的，他要我努力跑車還
      錢，七月於基河路遇到時，他要我簽一百萬、一百萬、十萬元的本票，我簽本
      票給被告後，被告亦當場撕掉，他說他是在嚇唬我的等語（本院卷第二三頁）
      。
    (三)綜觀告訴人甲○○於警訊、偵審中所為歷次陳述，其於警訊及檢察官偵查中，
      雖指訴被告丙○○借款予渠二萬元，利息每一萬元分十期攤還，三日一期，每
      期還款一千二百元，丙○○並於九十一年二月間拔走渠車鑰匙，強逼渠簽發本
      票，復於同年七月間與莊良傳強令渠上車，由丙○○毆打渠臉部，莊良傳則對
      渠出言恐嚇，強令渠簽發本票等犯行；惟嗣於原審及本院調查時，均改稱每二
      萬元每個月收取利息四百元，被告並未強取渠車鑰匙，亦未毆打或恐嚇渠，本
      票均是渠自願簽發等語。依告訴人於審理程序所言，被告貸與金錢予告訴人，
      係按每二萬元月息四百元計算利息，其年息為百分之二十四，即民間所謂二分
      利，並非取得於原本顯不相當之重利，尚不構成重利犯行，又告訴人甲○○前
      後指訴情節矛盾不一，被告復否認本件犯行，自難僅憑告訴人甲○○於警、偵
      訊中有瑕疵之指訴，而為不利於被告認定之唯一依據。至於被告雖於警訊時自
      承其借款予告訴人，利息按「每一萬元分十次還（每次三日），每次還一千二
      百元，共應還一萬二千元，利息以每月二十分計算」等語（偵查卷第五頁），
      告訴人亦於檢察官偵查中供稱：「‧‧‧每次借一、二萬元，三天還一次，二
      千四百元，一個月十期，利息一個月四千元」等語（偵查卷第四九頁反面），
      惟被告業於本院調查時否認右揭警訊供詞（本院卷第二四頁），自應進一步檢
      驗告訴人右開指述，以明被告警訊時對於犯罪事實之自白是否與事實相符。經
      查，就告訴人於偵訊中指訴被告收取一個月利息四千元一節，告訴人於原審陳
      稱「（為何在偵訊中說利息一個月四千元？）刑警隊要我這樣講，說利息一個
      月四千元。」，於本院調查時則證稱：當時我想說若我講得嚴重一點，警員才
      會來幫我等語（本院卷第二五頁），足見告訴人於警、偵訊關於被告收取重利
      之指訴，已有瑕疵，雖證人即對告訴人製作警訊筆錄之員警乙○○於本院調查
      時證稱：並未跟告訴人說利息一定要講高一點等語，然亦不能因此推斷告訴人
      於原審之右揭陳詞為虛，尤不能反推論告訴人於警訊之指訴為真，自難僅憑右
      開被告於警訊之供詞，遽而認定被告有收取月息二十分高利之重利犯行。又警
      員查獲被告時，固於被告身上查獲催款單十五張，惟並無記載告訴人甲○○姓
      名之催款單，而查獲被告當時亦未於被告身上查獲本票等供重利犯行所用之物
      品一節，業據證人乙○○證述明確（本院卷第二五頁），自難僅以該催款單，
      遽論被告有對告訴人收取重利之犯行。
  綜右理由，公訴人所引證據均不足援為不利於被告認定之依據，此外復查無其他積
  極證據足資證明被告有公訴人所指之重利、強制、恐嚇取財等犯行，應認被告犯罪
  尚屬不能證明。
五、原審法院依審理結果，為被告無罪之諭知，經核並無不合。公訴人雖以：(一)警員
    自被告身上扣得記載十五人姓名之催款單，被告豈有無端借款予多達十五人之理
    ，此與俗稱「日仔會」，即以重利放款予計程車司機之地下錢莊經營方式相同；
    (二)告訴人雖於審理中全盤翻異，是否因遭恐嚇或另有隱情，致改口為有利於被告
    之證述，應再為詳查，另告訴人於審理中指稱「（為何在偵訊中說利息一個月四
    千元？）刑警隊要我這樣講，說利息一個月四千元」，應傳訊相關警員以資明瞭
    ，以免疏縱被告，或日後造成告訴人遭訴追云云，指摘原審判決不當而提起上訴
    。惟查：(一)告訴人甲○○於警訊及檢察官偵查中，雖指訴被告有重利、強制及恐
    嚇取財等犯行，惟於原審及本院審理時，則陳稱被告僅收二分利，亦無強制或恐
    嚇取財之犯行等語，被告復否認犯罪，自難僅憑告訴人於警訊及檢察官偵查中有
    瑕疵之指訴，遽入被告於罪；(二)告訴人於原審指稱係因警員表示要把利息講高一
    點，始稱被告放款予渠收取一個月四千元之利息云云，經本院傳訊員警乙○○予
    以訊問，雖乙○○否認有指示被告為右開指訴，惟尚不能因此推斷告訴人於原審
    之全部陳詞為虛，尤不能反推論告訴人於警訊之指訴為真實。是則公訴人提起上
    訴，為無理由，應予駁回。
據上論斷，應依刑事訴訟法第三百六十八條判決如主文。
本案經檢察官張啟彬到庭執行職務
中    華    民    國      九十二      年      一      月       七       日
                            臺灣高等法院刑事第十九庭
                                審判長法  官  許  國  宏
                                      法  官  洪  光  燦
                                      法  官  林  勤  純
右正本證明與原本無異。
本判決不得上訴。
                                      書記官  葉  瑩  庭
中    華    民    國      九十二      年      一      月       八       日


司法院資訊處製作；財團法人民間司法改革基金會備份。
